【裁判字號】    98,重勞訴,2
【裁判日期】    981127
【裁判案由】    損害賠償
【裁判全文】
臺灣板橋地方法院民事判決             98年度重勞訴字第2號
原      告  老行家國際燕窩股份有限公司
法定代理人  甲○○
訴訟代理人  張旭業律師
            楊珮君律師
被      告  乙○○
訴訟代理人  李進成律師
上開當事人間請求損害賠償案件，經本院於民國98年11月10日言
詞辯論終結，判決如下：
    主  文
原告之訴及假執行之聲請均駁回。
訴訟費用由原告負擔。
    事實及理由
甲、程序方面：
    按訴狀送達後，原告不得將原訴變更或追加他訴；但請求之
    基礎事實同一者，不在此限，民事訴訟法第255條第1項第2
    款定有明文。本件原告起訴時，所主張之訴訟標的法律關係
    本係基於侵權行為及民法第544條規定而為請求，嗣於本院
    審理中追加主張被告有違反僱傭契約之不完全給付情事，應
    併依民法第227條規定負損害賠償責任，因原告上揭主張亦
    係基於被告任職原告期間所生事由，致原告受有損失之損害
    賠償責任，且除就兩造間之關係究係委任或僱傭，抑或兩者
    之混合契約有所不同外，其餘主張均與起訴時並無不同，堪
    認請求之基礎事實應屬同一，依上說明，自不在禁止之列，
    應予准許，合先敘明。
乙、實體方面：
一、本件原告主張：
（一）緣被告自民國88年8月15日任職於原告公司，負責電話行
      銷部及現金會計應收應付帳務。而原告於95年間發現93
      年度有大量以傳真刷卡訂貨及店面手動刷卡之簽帳單未向
      所屬銀行請領款項，經查共計新臺幣（下同）5,274,646
      元，核經詢問被告，其已自承上開情事，原告乃於12月將
      被告予以解雇，並於95年12月15日正式辦理離職。又原告
      員工陳雅淑發現被告未取走之私人物品箱內，竟裝有顧客
      支付貨款現金及訂購明細共13包，原告方驚覺被告疑似利
      用擔任會計之便，侵占原告公司應收貨款。嗣經原告清查
      公司帳務，發覺92至94年度未請款之手動刷卡方式簽帳單
      金額計有661,974元，94年度現金未收款及刷卡單未請款
      部份各有266,925元及2,966,503元，合計3,232,428元，
      連同前已查明之93年度未請領款項共計高達9,170,048元
      ，則被告背信及業務侵占之不法侵害原告之行為，已昭然
      若揭，故今原告僅起訴請求被告賠償上開款項中之4,000,
      000元。
（二）按因故意或過失，不法侵害他人之權利者，負損害賠償責
      任。故意以背於善良風俗之方法，加損害於他人者亦同；
      受任人因處理委任事務有過失，或因逾越權限之行為所生
      之損害，對於委任人應負賠償之責；因可歸責於債務人之
      事由，致為不完全給付者，債權人得依關於給付遲延或給
      付不能之規定行使其權利。因不完全給付而生前項以外之
      損害者，債權人並得請求賠償，民法第184 條第1 項、第
      544 條、第227 條分別定有明文。經查，被告身為原告公
      司會計，竟違背其職務，致原告公司未能及時向發卡銀行
      請領貨款，受有高達9,170,048 元之重大財產上損失。又
      被告受任處理原告公司帳務，理應忠實執行職務，以善良
      管理人之注意處理業務，且被告明知發卡銀行均約定請款
      須於刷卡簽帳交易日後21日至30日內為之，否則，發卡銀
      行即可拒絕付款，然其卻因重大過失，疏未在合約期限內
      向發卡銀行請領帳款，以致遭各家發卡銀行拒絕付款，造
      成原告之重大損失。是被告有違職務履行致原告受有損害
      ，依前揭民法之規定，原告自得請求被告負賠償之責。
（三）對被告抗辯之陳述：
  １、被告主張原告與有過失，且稱其已善盡履行義務云云：
      惟查，被告於鈞院檢察署96年度偵字第13526 號業務侵占
      案件審理中，雖否認有背信、侵占犯行，但承認其確有失
      職，並該案件證人陳雅淑亦當庭證述，原告公司在被告提
      出工作量負荷問題後，旋即調整業務並加派人員，實無被
      告所稱業務繁重，以致其無法負荷之情，被告主張原告與
      有過失，顯無理由。又被告負責之工作流程非常簡單迅速
      ，被告並不需要再向銀行或原告公司業務人員詢問任何事
      項，而所謂向銀行請款入帳，手動刷卡者僅須填寫如原證
      8 之請款單及代收款項委託書，傳真刷卡者亦只要填寫如
      原證9 之請款單明細即可請款。故被告明知自己負責原告
      公司之應收帳務事宜，請款均有期限限制，事關公司之營
      運重大，卻因重大過失疏未在合約期限內向發卡銀行請領
      帳款，致原告公司受有重大損失，足證被告所稱已善盡履
      行義務等抗辯，顯屬不實。
  ２、被告抗辯原告起訴請求被告賠償業已罹於時效云云：
      惟查，被告係於95年12月15日正式辦理離職，如原告早於
      95年2 、3 月間即已發現被告之嚴重失職，何有可能使其
      在同年12月15日方離職，是被告抗辯並不可採。
  ３、被告指稱原告所受損失應非其所主張金額云云：
      惟查，被告所陳原告所提原證1 、2 之刷卡單均為購買禮
      券金額乙事，原告否認之。又參照上開證物之刷卡金額，
      如原證1 第1 頁第3 列之吳品蓁，購買金額為2,232 元，
      第6 列黃意茹為3,306 元，均與被告陳述之購買金額抑或
      其倍數不符，顯見被告陳述並不實在。縱如被告所陳，客
      戶刷卡購買者均為原告發行之無限期提貨禮券，原告即負
      有無限期履行交付貨物之義務，損失金額顯屬可得確定。
（四）聲明：1.被告應賠償原告4,000,000 元，及自起訴狀繕本
      送達翌日起至清償日止，按年息5%計算之利息；2.原告願
      供擔保請准宣告假執行。
二、被告則以下開情詞置辯：
（一）按所謂委任者，係指委任人委託受任人處理事務之契約而
      言。委任之目的，在一定事務之處理。故受任人給付勞務
      ，僅為其處理事務之手段，除當事人另有約定外，得在委
      任人所授權限範圍內，自行裁量決定處理一定事務之方法
      ，以完成委任之目的。至僱傭，則指受僱人為僱用人服勞
      務之契約而言。僱傭之目的，即在受僱人單純提供勞務，
      對於服勞務之方法毫無自由裁量之餘地，最高法院85年第
      2727號判決可稽。查被告僅係受僱為原告服勞務，即僅在
      上班時間單純提供勞務，對於勞務提供方法並無自行裁量
      決定之權限，則兩造間所成立者自非委任契約，亦無處理
      委任事務可言，究其本質亦應屬於僱傭，是原告以民法第
      544條請求損害賠償，容有誤會。
（二）原告以民法第184 條請求損害賠償部分說明如下：
  １、按因侵權行為所生之損害賠償請求權，自請求權人知有損
      害及賠償義務人時起，2 年間不行使而消滅。自有侵權行
      為時起，逾10年者亦同，民法第197 條著有明文。經查，
      原告已自承其於95年間發現93年度有大量以傳真刷卡訂貨
      及店面手動刷卡之簽帳單，未向所屬銀行請領款項等語，
      顯見原告既於95年時已然知悉此項事實。又參酌原告所提
      原證6 請款單日期係95年6 月，可證所有請款單都在當時
      製作，而原告公司遭銀行拒絕付款亦係同時，足證原告公
      司早在95年3 、4 月間要求被告製作客戶積欠總表時，已
      知被告有多筆款項未請，則原告提起本件訴訟，其請求權
      之消滅時效應已完成。
  ２、再查，本件僅係被告因工作量過大導致無從負荷，期間雖
      曾多次反應，然皆未獲主管重視，原告亦未加以改善補充
      人力，以致未能按時完成請領貨款，被告並無故意或過失
      ，是與侵權行為之要件有間。退步言之，被告僅為普通會
      計人員，並有主管就被告工作加以管理監督，如原告確有
      其所述之損害，是否可將全部責任歸咎於被告，顯有疑義
      。又參酌原證1 傳真刷卡上所列數據，係指消費者單筆購
      買之總金額，且非僅指禮券出售部分，亦有其他公司現貨
      產品配合各種行銷手法之折扣，則原證1 所呈之消費總價
      額，當不可能完全符合被告所提出之購買金額及計算倍數
      。況原告公司所發行之無限期提貨禮券，只要持有禮券即
      可提貨，然原告何以能保證所有買受禮券之消費者均會提
      貨，益徵禮券是否造成損失及損失金額為何，實無法確定
      估計，故原告估計損失金額不無疑義。
（三）原告主張民法第489 條第2 項損害賠償請求權係無理由：
      復按僱傭人欲主張民法第489條第2項規定，向受僱人請求
      損害賠償者，至少需以受僱人違反善良管理人之注意義務
      為前提。然行為人過失責任之最重者，莫過於應以善良管
      理人之注意為之，亦即學者所謂抽象的輕過失，申言之，
      行為人注意之程度，依一般社會上之觀念，認為具有相當
      知識及經驗之人對於一定事件所能注意者，客觀的決定其
      標準；至行為人有無盡此注意義務之知識或經驗，在所不
      問，最高法院79年台上字第1203號判決可資參照。今查，
      被告係受僱於原告公司擔任會計乙職，兩造間存有僱傭關
      係，然被告與原告公司間並非定有期限之僱傭契約，且被
      告經常加班，希冀得以盡力完成主管所交待之工作，依一
      般社會上之通常觀念，應可認被告注意程度已具有相當知
      識及經驗之人，對一定事件所能之注意，故被告已盡其善
      良管理人之責任。至於果如造成原告起訴狀上所述之損害
      ，誠非被告之角色及能力所得控制，則原告自不得依民法
      第489條第2項規定，向被告請求損害賠償。
（四）原告追加民法第227 條第1 項準用民法第226 條第1 項，
      請求被告負損害賠償責任亦無理由：
      末按被告就提供勞務方面係立於債務人之地位，然僱傭者
      係指當事人約定，一方於一定或不定之期限內為他方服勞
      務，他方給付報酬之契約。受僱人依僱傭契約所負之債務
      僅係依僱傭人之指示為之服勞務，其所為之給付即已符合
      僱傭契約之債之本旨。則查，被告依原告指示負責電話行
      銷部及現金會計應收付帳務，已依債之本旨而為給付。縱
      被告確有過失，然被告既曾多次反應無法負荷龐大之工作
      量，原告對之置之不理，原告就損害發生，亦應負擔一定
      程度責任。再者，原告為國際知名連鎖公司，公司內部制
      度健全，但就被告因工作量無法負荷造成原告公司所述損
      害，卻未善盡管理監督職責，對已銷售提貨禮券亦未定期
      銷核，其內部控管顯有疏失，足見原告公司就其所述損害
      實無法免責，應有民法第217條過失相抵原則之適用，原
      告所得請求金額自應予酌減或免除。
（五）聲明：1.原告之訴及其假執行之聲請均駁回；2.如受不利
      判決，被告願供擔保請准宣告免為假執行。
三、原告主張被告為原告公司離職員工，其於原告公司任職期間
    ，負責電話行銷部及現金會計應收應付帳務乙節，為兩造所
    不爭執，堪信為真實。再原告主張於95年間發現93年度有大
    量以傳真刷卡訂貨及店面手動刷卡之簽帳單未向所屬銀行請
    領款項，經查共計5,274,646元，被告已自承上開情事，原
    告乃於12月將被告予以解雇，並於95年12月15日正式辦理離
    職，又原告員工陳雅淑發現被告未取走之私人物品箱內，竟
    裝有顧客支付貨款現金及訂購明細共13包，原告方驚覺被告
    疑似利用擔任會計之便，侵占原告公司應收貨款，嗣經原告
    清查公司帳務，發覺92至94年度未請款之手動刷卡方式簽帳
    單金額計有661,974元，94年度現金未收款及刷卡單未請款
    部份各有266,925元及2,966,503元，合計3,232,428元，連
    同前已查明之93年度未請領款項共計高達9,170,048元，則
    被告有背信及業務侵占之不法侵害原告之行為，今原告僅起
    訴請求被告賠償上開款項中之4,000,000元，爰依民法第184
    條第1項、第544條、第227條為本件之請求等語，則為被告
    所否認，並以前詞置辯。是以本件兩造間之爭點為：（一）
    原告依民法第184條第1項規定向被告請求損害賠償，是否罹
    於時效？（二）兩造間勞務提供之契約關係，定性為何？原
    告主張被告應依民法第544條規定負賠償責任，是否可採？
    （三）原告主張被告應依民法第227條負違反僱傭契約之不
    完全給付損害賠償責任，是否有理由等事項，茲分別敘述如
    下。
四、按因侵權行為所生之損害賠償請求權，自請求權人知有損害
    及賠償義務人時起，2年間不行使而消滅；時效完成後，債
    務人得拒絕給付，民法第197條第1項、第144條第1項規定甚
    明。復按民法第197條第1項規定：「因侵權行為所生之損害
    賠償請求權，自請求權人知有損害及賠償義務人時起，2 年
    間不行使而消滅」。所謂知有損害及賠償義務人之知，係指
    明知而言，如當事人間就知之時間有所爭執，應由賠償義務
    人就請求權人知悉在前之事實，負舉證責任。又關於侵權行
    為損害賠償請求權之消滅時效，應以請求權人實際知悉損害
    及賠償義務人時起算，非以知悉賠償義務人因侵權行為所構
    成之犯罪行為經檢察官起訴、或法院判決有罪為準，最高法
    院72年台上字第1428號、72年台上字第738號判例亦分別著
    有明文可參。查被告辯稱原告之侵權行為請求權已罹於時效
    ，惟原告否認上情，則查，觀諸原告所提之未向客戶請款明
    細表所載之客戶消費日期，係自92年10月間起至93年8月間
    止，此有起訴狀之明細表1份在卷可參（見原證一），且原
    告所提逾期請款之請款單，係原告遭銀行拒絕付款同時所製
    作，其上之日期均係95年6月間，此有請款單影本1份附卷可
    按（見原證六），是原告至遲於95年6月間應當已知悉被告
    逾期向銀行請款之事，依前開說明，原告已實際知悉賠償義
    務人為被告及有受損害之情，即可行使侵權行為損害賠償之
    請求權，其請求權依上開規定，至遲應自95年6月30日起算2
    年間不行使而消滅，換言之，其請求權時效將於97年6月30
    日屆滿，而原告係於97年11月14日提起本訴，此有起訴狀其
    上之收狀戳章所蓋之日期可憑，是被告本於時效利益，抗辯
    原告提起本件訴訟，其侵權行為損害賠償請求權已罹於時效
    而消滅等語，於法即屬有據，從而，原告主張尚未罹於時效
    等語，尚無可採。
五、次按所謂委任，係指委任人委託受任人處理事務之契約而言
    ，其委任之目的，在一定事務之處理，故受任人給付勞務，
    僅為手段，除當事人另有約定外，得在委任人所授權限範圍
    內，自行裁量決定處理一定事務之方法，以完成委任之目的
    。而所謂僱傭，則係指受僱人為僱用人服勞務之契約而言。
    僱傭之目的，僅在受僱人單純提供勞務，有如機械，對於服
    勞務之方法毫無自由裁量之餘地，兩者之內容及當事人間之
    權利義務，均不相同。基此，所謂委任乃係以處理事務為目
    的之契約，非以勞務給付本身為目的。受任人依委任人所委
    託事務之目的，依自己之裁量處理事務。如以供給勞務本身
    為目的，自己無任何裁量權，於他人指示下服勞務者，則為
    僱傭契約。本件原告雖主張受任人因處理委任事務有過失，
    或因逾越權限之行為所生之損害，對於委任人應負賠償之責
    ，而本於民法第544條為請求等語，被告則辯以被告僅係受
    僱為原告服勞務，即僅在上班時間單純提供勞務，對於勞務
    提供方法並無自行裁量決定之權限，則兩造間所成立者自非
    委任契約，亦無處理委任事務可言，究其本質亦應屬於僱傭
    等語，則查，被告於原告任職期間係擔任負責電話行銷部及
    現金會計應收應付帳務之工作，此為兩造所不爭執，核其性
    質，乃係於原告指示下，單純以服勞務為目的之工作而已，
    被告自己並無任何裁量權，故與原告間應當為單純僱傭關係
    無訛，是本件兩造間就勞務提供之契約關係，應為單純之僱
    傭關係，而非如原告所稱之委任關係，是被告上開所辯，即
    屬有據，原告本於民法第544條之委任關係為請求，因屬無
    據，尚難准許。
六、再按債務人不依債之本旨給付時，即發生債務不履行問題，
    而債務不履行又可分為給付不能、給付遲延、狹義不完全給
    付等三種類型，其中不完全給付乃給付不能及給付遲延以外
    之債務不履行型態，即債務人未依債務本旨給付，而又非給
    付不能且非給付遲延者。而在債務不履行發生時，係以債務
    人有可歸責（即債務人履行其給付義務時，有無故意或過失
    ）之事由，為其負賠償責任之最基本要件。則查，原告主張
    被告應依民法第227條負違反僱傭契約之不完全給付損害賠
    償責任等語，如前述債務不履行之不完全給付，原則上是以
    債務人善盡其注意義務為免責之要件，在實務處理上，則應
    由債權人證明債務人在履行債務時有故意或過失之情形，是
    債務人即被告在履行債務時，只要善盡善良管理人之注意義
    務即足，無庸對事變或不可抗力負債務不履行之責任。經查
    ，原告其前因認被告所為涉犯業務侵占、背信等犯行，而對
    被告提起告訴，嗣經臺灣板橋地方法院檢察署於97年8月25
    日以96年度偵字第13526號處分不起訴，原告不服聲請再議
    ，亦經臺灣高等法院檢察署於97年11月24日以97年度上聲議
    字第5845號駁回原告再議之聲請確定，此有上述臺灣板橋地
    方法院檢察署不起訴處分書、臺灣高等法院檢察署處分書各
    1份附卷可參，則查，證人即被告之原主管陳俊弘於96年9月
    29日偵查中已到庭證稱：被告曾向伊反應工作量大作不完，
    伊印象中伊加班完畢離開時，被告也還在加班；與被告工作
    相同者有3人，但被告比其他的人多出業務行銷部門之業務
    ，業務行銷部門提供之資料如有不完整、錯誤或未收款，被
    告需向業務員一一詢問，如果沒詢問，被告之工作無法繼續
    進行，也無從補救，被告如有業務行銷部門無法配合之困難
    時，不會向伊反應，而會向中間主管反應，業務行銷部門之
    業務比較複雜，因被告最資深，所以就由被告負責，伊到職
    時被告之工作就是如此分配，伊任職時，負責業務行銷部門
    之會計，只有2個人而已，被告於96年8月21日提出之工作內
    容及96年9月13日具狀所載之工作流程表中所載，其中只有
    營業稅不是被告負責，伊離職後，伊不知道營業稅是否是被
    告負責，此外之工作內容及工作流程，均是被告負責，被告
    最重之工作是核對禮券及整理刷卡單與向銀行請款，核對禮
    券報表就是核對禮券，伊任職期間內，未發現被告有侵占公
    款之情形等情明確，此據本院依職權調閱上述偵查卷查明上
    情無誤，附有上述偵查卷影本1份在卷可按（參見上述偵字
    卷同日訊問筆錄），是被告所辯係因不堪工作負荷，以致未
    能按時入帳並向信用卡刷卡銀行請領貨款等語，尚非不可採
    信。此外，原告又乏其他積極證據，足資證明被告有何未善
    盡善良管理人注意義務之情，即難謂有原告所主張之損害賠
    償請求權存在。從而，原告主張被告應依民法第227條負違
    反僱傭契約之不完全給付損害賠償責任等語，亦無理由。
七、綜上所述，原告依民法第184 條第1 項後段、第227 條、第
    226條第1項、第544條規定，請求被告賠償4,000,00元，及
    自起訴狀繕本送達之翌日起至清償日止，按年息5％計算之
    利息，係屬於法無據，為無理由，應予駁回。至原告受敗訴
    判決，其假執行之聲請即失所依據，應併予駁回之。
八、因本案事證已臻明確，兩造其餘主張、陳述及所提之證據暨
    攻擊防禦方法，經本院審酌後，認與本案判斷結果無影響，
    均毋庸再予一一審酌，附此敘明。
九、結論：本件原告之訴為無理由，依民事訴訟法第78條，判決
    如主文。
中    華    民    國    98    年    11    月    27    日
                  民事第三庭    法  官  邱靜琪
以上正本係照原本作成
如對本判決上訴，須於判決送達後20日內向本院提出上訴狀
中    華    民    國    98    年    11    月    27    日
                                書記官  鄭美莉


司法院資訊處製作；財團法人民間司法改革基金會備份。
